【裁判字號】    92,重上更(三),139
【裁判日期】    920912
【裁判案由】    水土保持法等
【裁判全文】
臺灣高等法院刑事判決                      九十二年度重上更(三)字第一三九號
    上  訴  人
    即  被  告  甲○○
右上訴人因違反水土保持法等案件，不服臺灣板橋地方法院八十六年度訴字第二九二
號，中華民國八十六年七月三十日第一審判決（起訴案號：臺灣板橋地方法院檢察署
八十五年度偵字第二三三二四號，移送辦案號：八十六年度偵字第二一０六二號），
提起上訴，經判決後，由最高法院第三次發回更審，本院判決如左：
    主  文
原判決撤銷。
甲○○水土保持義務人於山坡地開挖整地，未先擬具水土保持計劃，致生水土流失，
處有期徒刑陸月，如易科罰金，以參百元折算壹日。
    事  實
一、甲○○於民國（下同）七十七年三月二十一日向詹長儀兄弟購買坐落於台北縣樹
    林鎮○○○段橫坑子小段三十五之一地號土地共有持分三分之一（先登記六十分
    之十六），另呂阿寅、詹詩通共有人各有持分三分之一，甲○○、呂阿寅、詹詩
    通為使用土地，曾協議各分管三分之一之土地。甲○○明知上開土地係經行政院
    核定公告為山坡地保育利用條例及水土保持法所定之山坡地，其併為該山坡地之
    水土保持義務人，且明知於前開山坡地內開挖整地，其係水土保持義務人應先擬
    具水土保持計劃，送請各該目的事業主管機關會同主管機關核定並監督實施。詎
    竟未依上揭規定先擬具水土保持計劃，送請主管機關核定。竟於八十五年間，擅
    自在上開其分管之山坡地如附圖一所示Ａ、Ｂ、Ｃ部分，開挖、整為數段光禿平
    地，並設置建築豬舍、雨棚，及墾殖為梯田種植蕃薯蔬菜等作物，如附圖一所示
    Ａ部分為其所建築豬舍位置，面積為零．０三六四公頃、Ｂ部分為豬舍之雨棚位
    置，面積０．０一二四公頃、Ｃ部分為梯田種植蔬菜位置，面積為０．一一八０
    公頃（工作物及墾殖物位置、面積，均詳附圖一所示），復未為完善之水土保持
    之處理與維護，致上開土地因無原有草木覆被，喪失水源涵養功能，造成水土流
    失。
二、案經台北縣政府移送臺灣板橋地方法院檢察署檢察官偵查起訴。
    理  由
一、上訴人即被告甲○○於偵查中、原審及本院前審審理時，固坦承有於前開時地，
    未依法向主管機關申請，逕於附圖一所示Ａ、Ｂ、Ｃ部分，擅自開挖、整地、墾
    殖種植蕃薯蔬菜等作物，且設置建築豬舍之事實，然矢口否認有何犯行，辯稱：
    附圖一所示之土地，伊已經共有人呂阿寅之同意，另詹長振之應有部分，因詹長
    振已死亡，伊已向詹長振之弟詹長儀購買，惟因詹長振未絕嗣，而無法辦過戶，
    伊只是老人家，在該處養豬、種菜，應不會造成水土流失云云。
二、惟查：前開附圖一所示土地係經主管機關列為山坡地保育區之土地，並編為農牧
    用地，有該山坡地之土地登記簿謄本在卷可佐 (見偵查卷第十一頁)。 而被告於
    該山坡地開挖、整地、墾植及設置工作物部分，如附圖一所示Ａ部分為其所建築
    豬舍位置，面積為零．０三六四公頃、Ｂ部分為豬舍之雨棚位置，面積０．０一
    二四公頃、Ｃ部分為梯田種植蔬菜位置，面積為０．一一八０公頃，業經原審囑
    託台北縣樹林地政事務所實地勘測無誤；有如附圖一所示之複丈成果圖在卷可稽
    （見原審卷第七十一頁）。又該山坡地經原審現場勘驗結果：現場有以磚搭蓋之
    豬舍（石棉瓦屋頂），及已整為數段平地，各段平地由上而下分別開挖梯田，種
    植蔬菜，梯田部分土石顯露，此有勘驗筆錄附卷可稽 (見原審卷第六十九頁)，
    並有臺北縣政府將本案函送臺灣板橋地方法院檢察署時，隨函所附現場照片六張
    附卷可參 (見偵查卷第九、十頁)，及臺北縣政府八十六年二月二十六日八六北
    府農六字第０六二０九０號表示致生水土流失函附於原審卷可佐 (見原審卷第二
    十六頁)。
三、又依臺北縣山坡地保管利用管理查報與取締案件會勘紀錄所載：會勘時間為八十
    五年九月二十四日上午十一時三十分，會勘現況（八）對鄰地之影響：有影響水
    源涵養之情形，此有會勘紀錄附於偵查卷可稽（第二三三二四號偵查卷第七頁背
    面）。經原審法院向主管機關函查所謂「影響水源涵養」是否已達於「致生水土
    流失」，經臺北縣政府函覆『依據行政院農業委員會85.11.04八五農林字第八五
    一五二五六０Ａ號函說明二：「依水土保持法立法意旨，如有同法施行細則第三
    十五條第一項第一款至第七款情形之一者，即可認定致生水土流失。」，本案有
    前情形』（見原審卷第二十六頁）；又依據行政院農業委員會85.2.1八五農林字
    第五一０三六０九Ａ號函說明二（二）：「例如有同法施行細則第三十五條第一
    項第一款至第七款情形之一者，即可認定水土流失，至如何『致生水土流失』‧
    ‧宜就具體案件個別認定‧‧」（見本院更（二）卷第二十頁）。經查，本案被
    告甲○○於偵查中、原審、本院前審審理及本院審理時，均坦承伊未依法向主管
    機關申請，即逕於附圖一所示Ａ、Ｂ、Ｃ部分，擅自開挖、整為數段光禿平地、
    墾殖種植蕃薯蔬菜等作物、設置建築豬舍，復未為完善之水土保持之處理與維護
    等情，此並有臺北縣八十六年二月二十六日八六北府農六字第０六二０九０號函
    附卷可參證（原審卷第二十六頁）。則被告上開行為，既將公告為山坡地保育利
    用條例及水土保持法所定之山坡地，開挖、整為數段光禿平地，墾殖為梯田種植
    蕃薯蔬菜等作物，設置建築豬舍、雨棚，致使上開土地失去原有覆被，土石顯露
    ，必然喪失水源涵養功能，衡諸地理、氣候、土壤因素，及近年本島常發生『土
    石流』情形，可知遇雨沖刷會造成水土流失，乃勢所必然之理，已符合水土保持
    法施行細則第三十五條第一項第二款：破壞地表或地下水源涵養之情形，則被告
    所辯不會造成水土流失云云，洵不足採信。
四、至公訴人認被告未取得土地所有權人全體同意而開挖整地等行為云云，惟查土地
    共有人詹詩通於本院更（一）審訊問時雖證稱：其並未同意被告蓋豬舍云云，惟
    其於該審嗣後訊問時，與土地共有人呂阿寅均結證稱：「有同意被告蓋豬舍。」
    等語，呂阿寅並證稱：豬舍係蓋在被告分管範圍內等語（更（一）卷第二十四頁
    正面），本院查被告與呂阿寅、詹詩通既已分管土地，而被告建築豬舍及開挖整
    地，均在其分管之範圍內，足證其二人所證有同意之說為可採。另被告向詹長儀
    兄弟購買前開土地持分三分之一，據詹長儀結證稱：「我把我們兄弟的持分一起
    賣給被告，是他們委託我賣的，詹長振部分找不到人蓋章，沒有辦過戶」等語（
    原審卷第五十九頁正面），足證被告當初購買之土地為持分三分之一，雖詹長振
    找不到人而未辦理過戶，而僅登記六十分之十六，但被告既係購買土地持分三分
    之一，自係包括詹長振部分（持分六十分之四），況詹長振部分，於八十六年十
    月四日，由詹長儀繼承，並於同年十二月二十九日亦辦理移轉登記予被告，此有
    土地登記簿謄本附卷可稽（見最高法院八九年台上字第四八九號卷第四九頁），
    是公訴人認被告未經其他所有人之同意開挖整地，自屬誤會，合此敘明。
五、核被告所為，係違反水土保持法第十三條規定，應依水土保持法第三十三條第三
    項前段，於山坡地開挖整地未先擬具水土保持計畫致生水土流失罪處斷。
六、原審論處被告罪刑，固非無見。惟按，刑事審判採彈劾（訴訟）主義，在彈劾主
    義之下，無訴即無裁判，是所謂不告不理原則，則法院審理的範圍，應與訴之範
    圍相互一致，因之，訴之效力，亦就每一被告之每一犯罪事實而發生，未經起訴
    之部分，既不得為訴訟之客體，法院亦無從加以審判。是以，案件須經起訴、上
    訴等訴訟上之請求，對法院發生訴訟關係，法院始有審判之職權。至所謂訴訟上
    之請求，應依刑事訴訟法規定之程式為之，如僅以行政公函請求併辦，尚不得認
    為有訴之存在（最高法院八十八年台上六五九號判決參照）。經查，原審判決所
    認定事實一、（二）部分，台灣板橋地方法院檢察署檢察官於八十五年度偵字第
    二三三二四號起訴書（第一審卷第二至三頁）、八十五年度偵字第二一０六二號
    及八十六年度偵字第八一號起訴書（第一審卷第三十九至四十一頁）之犯罪事實
    欄中，均未予記載。此部份乃係檢察官以簽呈之行政公函請求併入繫屬中之本件
    論罪科刑部分予以審判（見台灣板橋地方法院檢察署八十五年度偵字第二一０六
    二號卷，第二十二頁），然該項請求併辦之公函並非屬訴訟上之請求，則就該部
    分而言並無訴之存在，第一審法院本不受其拘束（最高法院八十二年第八次刑事
    庭會議決議(一)參考），自不應從實體上予以審判。經查：原判決就被告之子莊嚴
    峰違法開挖樹林鎮○○○段太高坑小段十二之三一至三六地號土地、十二之十三
    地號土地，及坐落桃園縣龜山鄉○○○段大湖頂小段一四九之一地號土地如附圖
    二所示紅色及黃色部分之事實，未據檢察官起訴，就該部分而言並無訴之存在，
    第一審法院本不受其拘束，不應從實體上予以審判，乃原判決竟認被告與莊嚴峰
    係共同正犯，自有未合，且認被告另犯山坡地保育利用條例第三十四條第一項之
    罪，亦有未當。被告上訴意旨否認犯罪，雖無足取，惟原判決既有上開可議之處
    ，即屬無可維持，應予撤銷改判。爰審酌被告犯罪之動機、目的、手段，及其素
    行、其犯罪行為對於山坡地水土保持所生之危害、及犯罪後態度等一切情狀，量
    處有期徒刑六月。又按被告行為後，刑法第四十一條第一項已於九十年一月十日
    修正為：「犯最重本刑為五年以下有期徒刑以下之刑之罪，而受六個月以下有期
    徒刑或拘役之宣告，因身體、教育、職業、家庭之關係或其他正當事由，執行顯
    有困難者，得以一元以上三元以下折算一日，易科罰金。但確因不執行所宣告之
    刑，難收矯正之效，或難以維持法秩序者，不在此限。」，並於同年月十二日生
    效，比較新舊法之結果，以新法較有利於被告，故依刑法第二條第一項前段之規
    定，應依修正後之新法諭知如易科罰金，以三百元折算一日。至於附圖一所示Ａ
    部分之豬舍，面積零點零三六四公頃、Ｂ部分之豬舍之雨棚，面積零點零一二四
    公頃雖均為被告設置之工作物，Ｃ部分之梯田及其上種植之蔬菜，面積零點一一
    八０公頃，雖為被告墾殖之墾殖物，惟因被告僅係犯水土保持法第三十三條第三
    項前段之罪，而非同法第三十二條或山坡地保育利用條例之罪，故不得併予宣告
    沒收，附此敘明。
七、公訴意旨另以：被告前開行為，另犯有山坡地保育利用條例第三十五條第三項、
    第一項第四款未先擬具水土保持計劃，擅自經營使用山坡地，致生公共危險罪嫌
    云云，惟按：
(一)山坡地保育利用條例第三十五條及水土保持法第三十二條係對有使用權者未依規
    定對山坡地為合法之保育、利用，及未依核定計劃實施水土保持之處理及維護者
    所設之規定。公訴意旨認被告未取得所有權人同意而擅自開挖山坡地，卻又認觸
    犯上開法條之犯罪，其起訴之事實與所引法條即生齟齬。事實上被告於前開土地
    開挖整地種植蕃薯蔬菜及建築豬舍，確有經其他共有人呂阿寅、詹詩通之同意，
    而詹長振部分原在被告向詹長儀買受之範圍，僅因一時找不到詹長振而暫時未登
    記而已，已如前四所述，故被告並非未經土地共有人同意，而擅自為前開行為，
    至為灼然。自無成立水土保持法第三十二條第一項之罪。
(二)次按山坡地保育利用條例第三十五條第三項，原規定：「違反第一項第四款情形
    致生公共危險者（亦即違反同條例第三十條第一項未擬具水土保持計劃：：等而
    擅自開挖整地、開發建築、經營山坡地者），處六月以上五年以下有期徒刑，得
    併科五萬元以下罰金。」，惟該條例於八十七年一月七日經修正第三十五條第三
    項前段為：「第一項各款情形之一（共二款，其一為未擬具水土保持計劃，而擅
    自實施；其二為違反第二十五條山坡地超限利用不遵期改正。）致生水土流失、
    毀損水土保持處理與維護設施、或釀成災害者，處六月以上五年以下有期徒刑，
    得併科新台幣六十萬元以下罰金；因而致人於死者，處三年以上十年以下有期徒
    刑，得併科新台幣八十萬元以下罰金；致重傷者，處一年以上七年以下有期徒刑
    ，得併科新台幣六十萬元以下罰金。」，而被告之行為，係於民國八十五年間，
    比較新舊法之結果，兩者所定刑度雖相同，然新法所得併科之罰金較重於舊法，
    故舊法較有利於被告；惟依舊法之規定，係以致生公共危險為其要件，而本件於
    會勘時並未發現有毀損水土保持之處理與維護設施，亦無致生公共危險之情形，
    業經臺北縣政府八十六年二月二十六日八文麻農六字第０六二０九０號函敘甚明
    （原審卷第二十六頁），而依被告開挖整地僅造成土石顯露之情狀研判，尚無達
    致生公共危險之程度，此外經調查又無確切證據足以證明被告確有違反山坡地保
    育利用條例第三十五條第三項前段犯行，其此部分犯罪自屬不能證明，惟公訴人
    認此部分與前開論罪科刑部分，具有裁判上一罪之關係提起公訴，爰不另為無罪
    之諭知，附此敘明。
據上論結，應依刑事訴訟法第三百六十九條第一項前段、第三百六十四條、第二百九
十九條第一項前段，水土保持法第三十三條第三項前段，刑法第十一條前段、第二條
第一項前段、第四十一條，罰金罰鍰提高標準條例第二條，判決如主文。
本案經檢察官郭啟東到庭執行職務。
中      華      民      國    九十二    年      九      月     十二     日
                              台灣高等法院刑事第九庭
                                    審判長法  官  李  文  成
                                          法  官  周  盈  文
                                          法  官  官  有  明
右正本證明與原本無異。
如不服本判決應於收受送達後十日內向本院提出上訴書狀，其未敘述上訴之理由者並
得於提起上訴後十日內向本院補提理由書（均須按他造當事人之人數附繕本）。
                                          書記官  林  蓓  瑜
中      華      民      國    九十二    年      九      月     十五     日
附錄：本案論罪科刑法條全文
水土保持法第三十三條
有下列情形之一者，處新台幣六萬元以上三十萬元以下罰鍰：
一、違反第八條第一項規定，未依水土保持技術規範實施水土保持之處理與維護，或
    違反第二十二條第一項，未在規定期限內改正或實施仍不合水土保持技術規範者
    。
二、違反第十二條規定，未先擬具水土保持計畫或未依核定計畫實施水土保持之處理
    與維護者，或違反第二十三條規定，未在規定期限內改正或實施仍不合水土保持
    技術規範者。
前項各款情形之一，經繼續限期改正而不改正者或實施仍不合水土保持技術規範者，
按次分別處罰，至改正為止，並令其停工，得沒入其設施及所使用之機具，強制拆除
及清除其工作物，所需費用，由經營人、使用人或所有人負擔。
第一項第二款情形，致生水土流失或毀損水土保持之處理與維護設施者，處六月以上
五年以下有期徒刑，得併科新台幣六十萬元以下罰金；因而致人於死者，處三年以上
十年以下有期徒刑，得併科新台幣八十萬元以下罰金；致重傷者，處一年以上七年以
下有期徒刑，得併科新台幣六十萬元以下罰金。


司法院資訊處製作；財團法人民間司法改革基金會備份。
